【裁判字號】    89,台上,2367
【裁判日期】    890428
【裁判案由】    貪污
【裁判全文】
最高法院刑事判決                              八十九年度台上字第二三六七號
    上訴人  台灣高等法院高雄分院檢察署檢察官
    被  告  甲○○
右上訴人因被告貪污案件，不服台灣高等法院高雄分院中華民國八十八年二月三日第
二審判決（八十六年度上訴字第一五二○號，起訴案號：台灣高雄地方法院檢察署八
十五年度偵字第九二三○號），提起上訴，本院判決如左：
    主  文
上訴駁回。
    理  由
按刑事訴訟法第三百七十七條規定：上訴於第三審法院，非以判決違背法令為理由，
不得為之。是提起第三審上訴，應以原判決違背法令為理由，係屬法定要件。如果上
訴理由狀並未依據卷內訴訟資料具體指摘原判決不適用何種法則或如何適用不當，或
所指摘原判決違法情事，顯與法律規定得為第三審上訴理由之違法情形不相適合時，
均應認其上訴為違背法律上之程式，予以駁回。本件第一審檢察官起訴被告甲○○自
民國七十八年七月至八十四年十一月九日止，在行政院國軍退除役官兵輔導委員會岡
山榮譽國民之家（下稱岡山榮家）任事務員，負責承辦岡山榮家育平堂榮戶榮眷給與
發放業務。自八十三年四月間起至八十四年九月止，以篡改給養冊及浮報實際就養人
數方式，溢報就養榮民四十七人次，並詐領月給與等計新台幣（下同）一百十萬三千
零二十四元等情，涉犯修正前貪污治罪條例第五條第一項第二款及刑法第二百十三條
罪嫌云云。惟經審理結果認無從認被告有利用職務機會詐取財物之故意，或明知為不
實事項登載於職務上所掌之公文書，乃撤銷第一審科刑之判決，改諭知無罪。檢察官
上訴意旨略以：（一）、證人即岡山榮家稽核員許春良於調查站指稱被告虛報金額為
一百十一萬六千二百六十四元，原判決理由則採鑑定證人張山輝之鑑定報告認被告私
自留用僅三十萬六千七百十二元，原審未傳訊上開證人調查何者為正確，自有應於審
判期日調查之證據而未予調查之違法。（二）、被告提出岡山榮家證明書載係其於八
十四年九月間主動向複員徐廷芳表示帳目有誤，並再要求稽核員配合查帳，足見無不
法意圖，是否實在，原審未傳訊徐廷芳及主任王恆昇予以查明，亦有證據漏未調查之
違法云云。經查：修正前貪污治罪條例第五條第一項第二款之利用職務機會詐取財物
罪及刑法第二百十三條之明知為不實事項登載於職務上所掌之公文書罪，均係以故意
為要件，行為人如無犯罪之故意，縱登載與事實不符及有溢領款項，亦不能予以論罪
科刑，而既未能認定其有犯罪故意，則不符及溢領，究係出於行為人主動請求或由稽
核人員查出，尤與認定其是否成立犯罪無關。本件原判決主要係依岡山榮家之有關榮
民（眷）給與作業方式及榮戶申請就養方式之覆函及證人負責審核之徐廷芳、與被告
同為助理堂長之黃文吉、職員陳海貴、蕭耀璧、李志雄、郭建中等人之證述，認被告
所辯「長此以來資料混亂帳目不清，其實無能力及時間加以整理，尚可採信，故而資
料陳報之不符及帳籍管理不當等，固有行政之疏失，應負行政上之責任，惟尚難以此
即逕認被告甲○○有故意浮報人數而溢領給與金額之詐欺故意」（原判決第五至九面
理由四之(二)至(三)）。上訴意旨就原判決斟酌上開證據資料而為有利於被告之認定，未
依卷內資料具體指摘原判決認定被告無犯罪之故意有何違背法令，徒指摘原審未進而
究明被告溢領金額何者為正確及是否主動表示帳目不符，即對認定被告無犯罪故意部
分未予指摘，僅爭執與認定是否成立犯罪之無關事項，其上訴自形式上觀察，顯不足
據以辨認原判決已具備違背法令之形式，已與第三審上訴理由之法定要件不相適合。
況依卷內資料，二位證人固就溢領金額所證不同，惟證人會計師張山輝係依岡山榮家
及原審調查證據之相關資料而提出二份鑑定報告，並到庭結證其報告係公平（原審卷
第七十一頁反面、八十、二一七頁反面），上訴意旨就原判決採認其報告書，亦未具
體指摘有何違背法令。又原判決已引述證人徐廷芳於原審所供，係被告發現有多出來
向其報告，其要被告查查，後認被告查結果不對始叫稽核查（原判決第八面第三至六
行），已見本案之發現係由被告主動提出，原審自無再對此加以調查，上訴意旨亦不
足據以辨認原判決已具備違背法令之形式，其上訴為違背法律上之程式，應予駁回。
據上論結，應依刑事訴訟法第三百九十五條前段，判決如主文。
中      華      民      國    八十九    年      四      月    二十八    日
                              最高法院刑事第二庭
                                  審判長法官  莊  來  成
                                        法官  呂  潮  澤
                                        法官  謝  俊  雄
                                        法官  白  文  漳
                                        法官  蘇  振  堂
      右正本證明與原本無異
                                              書  記  官
中      華      民      國    八十九    年      五      月      四      日


司法院資訊處製作；財團法人民間司法改革基金會備份。
